【裁判字號】    96,訴,696
【裁判日期】    970129
【裁判案由】    給付補償費
【裁判全文】
臺灣高雄地方法院民事判決               96年度訴字第696號
原      告  財政部國有財產局臺灣南區辦事處
法定代理人  甲○○
訴訟代理人  乙○○
            丁○○
被      告  丙○○
上列當事人間請求給付補償費事件，本院於中華民國九十七年一
月十五日言詞辯論終結，判決如下：
    主  文
被告應給付原告新臺幣陸拾貳萬玖仟玖佰肆拾元，及自民國九十
六年三月八日起至清償日止，按週年利率百分之五計算之利息。
訴訟費由被告負擔。
    事實及理由
壹、程序方面：
    按「訴狀送達後，原告不得將原訴變更或追加他訴。但有下
    列各款情形之一者，不在此限：三、擴張或減縮應受判決事
    項之聲明者。」，民事訴訟法第255 條第1 項第3 款定有明
    文。本件原告原起訴之聲明，係主張被告無權占有原告管有
    之高雄市○○區○○段650 地號土地上205 平方尺，及請求
    被告應自79年5 月1 日起至95年12月31日止，就上開占有面
    積205 平方尺計算相當於租金額之不當得利新臺幣694,356
    元，及自本起訴狀繕本送達被告之翌日（即96年3 月8 日）
    起至清償日止，按週年利息百分之五計算之法定遲延利息。
    嗣於本院審理中，因被告所占有之實際面積經地政機關現場
    測量後，確定為係占有上開興隆段650 、650 之5 、650 之
    6 等地號土地上如附圖所示編號Ａ（面積121 平方公尺）、
    編號Ｂ（面積220 平方公尺）、編號Ｃ（19平方公尺）等土
    地面積共360 平方公尺，及經被告為租金額有五年之時效適
    用抗辯後，原告乃為訴之聲明擴張及減縮為：被告應就所占
    有之上開土地面積360 平方公尺，給付自91年1 月1 日起至
    95年12月31日止，按行政院國有出租基杝租金調整方案規定
    計算，共計五年相當於租金額之不當得利金額629,940 元。
    核原告擴張遭被告占有之面為360 平方尺，及減縮請求自91
    年1 月1 日起至95年12月31日止僅五年期間之不當得利金額
    629,94 0元等事實（擴張及減縮訴之聲明聲明，詳本院卷第
    49頁），乃屬擴張及減應受判決事項之聲明，揆諸首揭規定
    ，於法即無不合，應予准許。
貳、實體方面：
一、原告起訴主張：緣坐落高雄市○○區○○段650 、650 之5
    、650 之6 等地號土地上如附圖所示編號Ａ（面積121 平方
    公尺）、編號Ｂ（面積220 平方公尺）、編號Ｃ（19平方公
    尺）等土地面積共計360 平方公尺（下稱系爭土地，），均
    係原告財政部國有財產局臺灣南區辦事處管有之國有土地，
    竟遭無正當權源之被告自民國40年間起占有使用迄今，被告
    顯係無法律上之原因，而受有相當於租金額之利益，致原告
    無法使用收益而受有損害。為此，爰依民法不當得利之法律
    關係，提起本件訴訟，請求被告應給付自79年5 月1 日起至
    95年12月31日止，就上開占有面積205 平方尺計算相當於租
    金額之不當得利金額694,356 元，及自本起訴狀繕本送達於
    被告之翌日（即96年3 月8 日）起至清償日止，按週年利息
    百分之五計算之法定遲延利息，並願供擔保以代釋明，請准
    宣告得為假執等語。嗣於本院審理中，因被告所占有之實際
    面積經地政機關現場測量後，確定為係占有上開興隆段650
    、650 之5 、650 之6 等地號土地上如附圖所示編號Ａ（面
    積121 平方公尺）、編號Ｂ（面積220 平方公尺）、編號Ｃ
    （19平方公尺）等土地面積共360 平方公尺，及經被告為租
    金額有五年之時效適用抗辯後，原告乃為訴之聲明擴張及減
    縮為：被告應就所占有之上開土地面積360 平方公尺，給付
    自91年1 月1 日起至95年12月31日止，按行政院國有出租基
    杝租金調整方案規定計算，共計五年相當於租金額之不當得
    利金額629,940 ，及自本起訴狀繕本送達於被告之翌日（即
    96 年3月8 日）起至清償日止，按週年利息百分之五計算之
    法定遲延利息，另就原訴之聲明原告勝訴部分願供擔保以代
    釋明，請准宣告得為假執行部分，撤回其請求等語。
二、被告抗辯略以：對於占用原告管有之系爭土地之事實不為爭
    執，惟已居住系爭50餘年，均無須繳納租金，及被告現無其
    他房屋可供搬遷，亦無法就所占用之所有面積繳納租金等語
    ，資為抗辯。
三、原告主張被告無正當權源，占用其管有之高雄市○○區○○
    段650 地號土地上650 、650 之5 、650 之6 等地號土地上
    如附圖所示編號Ａ（面積：121 平方公尺）、編號Ｂ（面積
    ：220 平方公尺）、編號Ｃ（面積：19平方公尺）等土地面
    積共360 平方公尺之事實，業據其提出系爭土地登記簿謄本
    為證，並為被告到庭所不爭執，及經本院會同高雄市政府地
    政處楠梓地政事務所（下稱地政機關）及兩造至現場勘驗屬
    實，及由地政機關繪製複丈成果圖為憑，有卷附本院現場勘
    驗筆錄、現場略圖及照片、高雄市政府地政處楠梓地政事務
    所96年5 月28日高市地楠二字第0960005930號函及函附之系
    爭土地複丈成果圖各1 份可稽，應堪信原告前揭主張為真實
    。嗣原告主張被告應給付原告依占用土地面積按申報地價年
    息百分之五計算自91年1 月1 日起至95年12月31日止，按行
    政院國有出租基杝租金調整方案所規定，於82年7 月1 日以
    後，依出租土地申報地價年息百分之五計算相當於租金額之
    不當得利629,940 元，及其法定延利息等前情，則為被告辯
    稱：現無其他房屋可供搬遷，亦無法就占用之所有面積向原
    告緻納租金等前詞，茲就兩造上開爭執審酌如下：
四、本件原告之請求，有無理由？
  (一)按無法律上之原因而受利益，致他人受損害者，應返還其利
    益，此觀民法第179 條前段規定自明。故其得請求返還之不
    當得利範圍，應以他方所受之利益為度，非以請求人所受損
    害若干為準，而無權占有他人土地，可能獲得相當於租金之
    利益，為社會通常之觀念，此有最高法院61年台上字第1695
    號民事判例意旨可參。次按租金之請求權因5 年間不行使而
    消滅，民法第126 條亦定有明文。而無法律上之原因而獲得
    相當於租金之利益，致他人受損害時，如該他人之返還利益
    請求權已逾租金短期消滅時效之期間，對於相當於已罹消滅
    時效之租金之利益，不得依不當得利之法則，請求返還，亦
    有最高法院85年度台上字第2059號民事裁判意旨可資參照，
    核先敘明。
  (二)被告抗辯其已居住系爭土地50餘年均無須繳納租金，有無理
    由？
    經查，原告主張被告無權占用系爭土地如附圖所示面積360
    平方公尺之事實不為爭執，已如前述。而被告並非系爭土地
    之所有權人，自屬無法律上之原因而占用。而無權占有他人
    土地，可能獲得相當於租金之利益，為社會通常之觀念，此
    有最高法院年度台上字第2059號民事裁意旨可參。是原告主
    張被告受有相當於租金額之利益，致其受有無法使用系爭土
    地之損害，於法自屬有據，被告所辯其已居住系爭土地50餘
    年均無須繳納租金等前情，顯無理由而無足採信。
  (三)原告請求被告給付629,940 元及其法定遲延利，有無理由？
    1.按城市地方房屋之租金，以不超過土地及建物申報總價年
      利率百分之10為限，租用基地建築房屋準用之；而公有土
      地，以各該宗土地之公告地價為申報地價，免予申報，土
      地法第97條第1 項、第105 條及平均地權條例施行細則第
      21條分別定有明文。又基地租金之數額，除以基地申報地
      價為基礎外，尚須斟酌基地之位置，工商業繁榮之程度，
      承租人利用基地之經濟價值及所受利益等項，並與鄰地租
      金相比較，以為決定，並非必達申報總地價年利率百分之
      10最高額，此有最高法院68年台上字第3071號民事判例意
      旨可資參照。
    2.經查，原告主張被告無權占有系爭土地所受相當於租金額
      之不當得利，應按行政院國有出租基杝租金調整方案規定
      ，依系爭土地申報地價年利率百分之五計算相當於租金額
      之不當得利等情，業據其提出行政院82年4 月23日臺82財
      字第11153 號函公布之國有出租基地租金調整方案規定1
      份為憑，本院參以系爭土地位於高雄市○○區○○段650
      、650 之5 、650 之6 等地號土地上，緊臨左營大路及左
      營大路4 巷，所屬位置為交通及生活機能尚稱完善之處，
      業據本院勘驗現場及繪有現場略圖在卷可據，本院審酌上
      情及衡之前開行政院函文所示，認原告請求被告應給付相
      於租金額之不當得利之計算方式，以系爭土地申報地價年
      利率百分之五計算，尚屬妥適。
    3.本件原告請求被告給付相當於租金額之不當得利金額，為
      自91年1 月1 日起至95年12月31日止，業如前述。茲以被
      告無權占用系爭土地面積360 平方公尺，並依其申報地價
      每平方公尺7,000 元（詳本院卷第69頁至第73頁，原告所
      提附卷之系爭土地申報地價資料）之年息百分之五，及自
      91年1 月1 日起至95年12月31日止共5 年計算，則原告可
      得請求之不當得利數額應為630,000 元（計算方式：360
      ㎡×7,000 元/ ㎡×5 ﹪/ 年×5 年＝630,000 元，原告
      僅請求629,940 元（原告因換算為以月為單位計算租金額
      、並採四拾五入之方式，致每月租金額減少請求1 元，5
      年共計60個月，故減少請求60元），應為合法。至被告所
      辯其目前無無其他房屋可供搬遷，亦無法就所占用之所有
      面積繳納租金等情，尚非得作為免繳之合法依據。
  (四)依上說明，原告確屬無權占有如附圖所示之系爭土地面積共
    360 平方公尺，而無權占有他人土地，可能獲得相當於租金
    之利益，為社會通常之觀念，是原告請求被告給付相當於租
    金額之不當得利金額629,940 元，為有理由。
五、綜上所述，原告本於不當得利之法律關係，訴請被告給付自
    91年1 月1 日起至95年12月31日止相當於租金額之不當得利
    629,940 元，及自本起訴狀繕本送達於被告之翌日（即96年
    3 月8 日）起至清償日止，按週年利息百分之五計算之法定
    遲延利息，於法洵屬有據，所訴應予以准許。
六、據上論結，本件原告之訴為有理由，依民事訴訟法第78條，
    判決如主文。
中    華    民    國    97    年     1    月    29    日
                  民事第五庭  法  官  柯盛益
上為正本，係照原本作成
如不服本判決，應於送達後20日內，向本院提出上訴狀並表明上
訴理由，如於本判決宣示後送達前提起上訴者，應於判決送達後
10日內補提上訴理由書（須附繕本）。
中    華    民    國    97    年     1    月    29    日
                              書記官  卓榮杰


司法院資訊處製作；財團法人民間司法改革基金會備份。
